臺灣臺北地方法院民事判決
110年度訴字第3761號
原      告  柯麗卿  
            戴錦銓  

            張國華  

            張聖恩  
            鍾德美  
            劉孟芬  

            謝玲安  
共      同
訴訟代理人  林重宏律師
            張日昌律師
被      告  財團法人張榮發慈善基金會

兼  法  定
代  理  人  吳景明  
被      告  張國明  

            張聖皓  
            張國政  

            李寬量  
            張明煜  
            陳聖道  
            楊誠對  
共      同
訴訟代理人  黃炫中律師
            吳祝春律師
            余甯慈律師
            劉坤典律師
上  一  人 
複代理人    劉婉甄律師                  
上列當事人間請求確認董事會決議不成立等事件，本院於民國11
0年12月1日言詞辯論終結，判決如下：
    主  文
一、被告吳景明、張國明、張聖皓、張國政、李寬量、張明煜、
    陳聖道、楊誠對就被告財團法人張榮發慈善基金會於民國一
    一○年五月三日第八屆第十二次董事會所作成之修改捐助章
    程案之決議行為無效。
二、原告其餘之訴駁回。　
三、訴訟費用由被告負擔二分之一，餘由原告負擔。
    事實及理由
一、原告主張：
  ㈠被告財團法人張榮發慈善基金會（下稱張榮發基金會）第8屆
    董事共15名，分別為原告柯麗卿、戴錦銓、張國華、張聖恩
    、鍾德美、劉孟芬、謝玲安（下稱原告柯麗卿等7人）及被
    告吳景明、張國明、張聖皓、張國政、李寬量、張明煜、陳
    聖道、楊誠對（下稱被告吳景明等8人），被告吳景明於民
    國110年5月3日召開第8屆第12次董事會（下稱系爭會議），
    討論議題分別為改選董事案（下稱系爭第一案）以及修正捐
    助章程案（下稱系爭第二案），於被告吳景明宣讀系爭第一
    案案由後，經清點出席人數僅有9位董事（即原告戴錦銓及
    被告吳景明等8人，被告楊誠對委託出席），被告吳景明乃
    宣布因出席董事未達特別決議出席門檻而未通過，即結束系
    爭第一案程序。其後於被告吳景明說明系爭第二案案由時，
    其他原未出席之董事即原告柯麗卿、張國華、張聖恩、鍾德
    美、劉孟芬、謝玲安（委託原告鍾德美出席，下稱原告柯麗
    卿等6人）自備簽到單進入會場。詎被告吳景明竟稱重新進
    行系爭第一案董事改選，且不顧原告戴錦銓當場表示異議，
    以及原告柯麗卿等6人離開會場表示抗議，強勢進行系爭第
    一案之表決，並選任第9屆之董事。嗣原告柯麗卿等6人再次
    進入會場，參與系爭第二案之討論與表決，然被告吳景明不
    顧張榮發基金會捐助章程第24條規定修改捐助章程應經董事
    會全體董事3分之2同意方式決議，於現場只有8位董事同意
    情況下，仍當場宣布其所提出之捐助章程修正案通過。
  ㈡關於系爭第一案部分：
　　改選董事屬於捐助章程第14條所定「其他重大事項」，而系
    爭第一案決議之董事出席人數未達捐助章程第14條所定出席
    董事人數出席門檻，該決議當屬不成立，爰先位聲明請求確
    認系爭會議作成之系爭第一案決議不成立；又該決議違反財
    團法人法第45條第1項第2款及捐助章程第14條第1項之特別
    決議門檻，且未經陳報主管機關許可，應屬當然無效，爰備
    位聲明確認系爭會議作成之系爭第一案決議無效；再者，系
    爭會議作成系爭第一案決議之決議行為亦違反捐助章程第14
    條第1項規定，爰依民法第64條、財團法人法第28條第1項規
    定，次備位聲明請求宣告被告吳景明等8人就系爭會議作成
    選任第9屆董事之決議行為無效。
  ㈢關於系爭第二案部分：
　　系爭第二案決議違反財團法人法第45條第1項第2款、捐助章
    程第24條規定之決議門檻，應屬當然無效，爰先位聲明確認
    系爭會議作成之系爭第二案決議無效；再者，系爭會議作成
    系爭第二案決議之決議行為亦違反捐助章程第24條規定，爰
    依民法第64條、財團法人法第28條第1項規定，備位聲明請
    求宣告被告吳景明等8人就系爭會議作成修正捐助章程之決
    議行為無效。
  ㈣綜上，爰依法提起本件訴訟等語，並聲明：
　⒈關於系爭第一案部分：
    ⑴先位聲明：確認系爭會議作成之系爭第一案決議不成立。
    ⑵備位聲明：確認系爭會議作成之系爭第一案決議無效。
    ⑶次備位聲明：宣告被告吳景明等8人就系爭會議作成選任第
      9屆董事之決議行為無效。
  ⒉關於系爭第二案部分：
    ⑴先位聲明：確認系爭會議作成之系爭第二案決議無效。
    ⑵備位聲明：宣告被告吳景明等8人就系爭會議作成修改捐助
      章程之決議行為無效。
二、被告則以：
　㈠被告吳景明於系爭第一案討論期間，考量出席人數尚不足法
    定表決出席額，然不排除其他董事有補到之可能，在尚未進
    行系爭第一案表決程序前，先進行系爭第二案之討論，此時
    原告柯麗卿等6人進入會場，被告吳景明基於原議程之安排
    ，在已達系爭第一案之法定表決出席人數下，直接進行該案
    投票程序，並作成選任第9屆董事之決議，因系爭第一案尚
    未進行表決，並未作成任何決議，也與變更議程無涉，該議
    案仍存在，故系爭第一案之投票程序，要無任何違法之處。
    縱原告柯麗卿等6人逕行離席，僅生放棄表決權之效力，並
    不影響系爭第一案之法定出席額。況且，出席董事會參與議
    案之討論與表決，本係財團法人董事之基本義務，其就特定
    議案是否出席而列入法定出席人數，應以議案表決時是否出
    席為斷，自不容董事任意推諉或表明僅參與特定議案，而棄
    其他議案於不顧。再者，改選董事之議案雖屬財團法人法第
    45條第2項應經董事會特別決議之事項，然並非捐助章程第1
    4條所規定之「遇辦理財產變更登記等及其他重大事項」，
    是系爭第一案並無捐助章程第14條之適用。
  ㈡捐助章程第24條之用語為「本章程經董事會全體董事三分之
    二之同意」，而非「本章程經董事會全體董事三分之二以上
    之同意」，可知該段文字之意義是在敘述張榮發基金會捐助
    設立時，捐助章程是經過全體董事3分之2的同意所訂定之事
    實，至其後規定「修改時亦同」，顯然係指「呈奉主管機關
    核准並經完成法定程序後施行」而言，並非指修改捐助章程
    亦須經全體董事三分之二的同意，是系爭第二案決議並無違
    反捐助章程第24條規定。
  ㈢此外，張榮發基金會業於110年9月11日收受主管機關即衛生
    福利部許可110年7月13日第8屆第13次董事會改選第9屆董事
    及董事長之行政處分，並於110年9月14日在本院登記處完成
    變更登記，則系爭會議在未經衛生福利部許可前，僅為內部
    決議，不對外發生效力，亦無遵行修正後捐助章程之可能，
    是原告請求確認系爭會議作成之系爭第一案決議不成立或無
    效，以及確認系爭會議作成之系爭第二案決議無效，均不能
    解決原告私法上權利之紛爭，不具確認利益。尚且，造成原
    告是否具有董事身分之法律上地位不安狀態者，並非系爭第
    一案之決議，而為110年7月13日第8屆第13次董事會決議，
    而該決議迄本案言詞辯論終結前仍然合法有效存在，縱本院
    確認系爭第一案決議無效，原告仍不具有董事身分，實難認
    有何確認利益。
  ㈣至原告所提宣告被告吳景明等8人就系爭會議作成之選任第9
    屆董事及修改捐助章程之決議行為部分，依財團法人法第45
    條第2項規定，除經董事會決議外，尚應經主管機關許可後
    方生效力，然該二決議均未經衛生福利部許可，自不發生效
    力，故無請求本院判決之現實上必要性，亦即無訴之利益。
　㈤被告即以前詞置辯，並聲明：原告之訴駁回。
三、兩造不爭執事項：（見本院卷第423至425頁）
  ㈠張榮發基金會第8屆董事共15名，分別為原告柯麗卿等7人及
    被告吳景明等8人。
  ㈡被告吳景明於110年4月20日發出第8屆第12次董事會開會通知
    單，訂於110年5月3日下午2時開會，議題及其次序為「一、
    討論議題：㈠改選董事案。㈡修正「捐助章程」。二、臨時動
    議。」
  ㈢於110年5月3日下午2時1分許，被告吳景明、張國明、張聖皓
    、張國政、李寬量、張明煜、陳聖道，以及原告戴錦銓到場
    ，另被告楊誠對委託出席，由司儀宣布出席人數已逾法定開
    會人數，請主席宣布開會及致詞。
  ㈣於110年5月3日下午2時8分許進行系爭第一案討論時，經主席
    即被告吳景明請會務人員清點現場出席人數，出席董事（含
    委託出席）共計9名，被告吳景明稱：「未達特別決議門檻.
    ..這次又沒有達到這麼門檻...」等語。
  ㈤於110年5月3日下午2時12分許，司儀宣布進行系爭第二案討
    論，被告吳景明並當場請會務人員清點現場出席人數。
  ㈥於110年5月3日下午2時13分許，原告柯麗卿、張國華、張聖
    恩、鍾德美陸續進入會議現場，原告謝玲安則委託原告鍾德
    美出席，其等並自備簽到表。
  ㈦於110年5月3日下午2時17分許，被告吳景明宣布重新進行系
    爭第一案，並開始投票。
  ㈧於110年5月3日下午2時18分許，原告柯麗卿、張國華、張聖
    恩、鍾德美陸續離開會議現場，原告戴錦銓稱：「請主席清
    點現在的人數...。」等語。
  ㈨於110年5月3日下午2時40分許，被告吳景明宣布休息5分鐘等
    其他董事入場，原告柯麗卿、張國華、張聖恩、鍾德美陸續
    進入會議現場，原告謝玲安則委託原告鍾德美出席。
  ㈩於110年5月3日下午2時46分許，進行系爭第二案之表決，贊
    成者（含委託出席）共計8票，反對者（含委託出席）共計6
    票。
四、得心證之理由：
  ㈠原告提起本件訴訟有無確認利益及訴之利益？
  ⒈原告提起本件訴訟有無確認利益部分：
　　按確認之訴非原告有即受確認判決之法律上利益者，不得提
    起。所謂即受確認判決之法律上利益，係指法律關係之存否
    不明確，原告主觀上認其在法律上之地位有不安之狀態存在
    ，且此種不安之狀態，能以確認判決將之除去者而言，若縱
    經法院判決確認，亦不能除去其不安之狀態者，即難認有受
    確認判決之法律上利益。
  ⑴就系爭第一案先位請求確認系爭會議作成之系爭第一案決議
    不成立，以及備位請求確認系爭會議作成之系爭第一案無效
    部分：
    本件原告柯麗卿等7人雖為張榮發基金會第8屆董事，且系爭
    第一案係決議選任第9屆董事，然張榮發基金會又於109年7
    月13日召開第8屆第13次董事會，再次選任第9屆董事乙節，
    此為兩造所不爭執（見本院卷第337頁、第395頁），並經主
    管機關即衛生福利部許可辦理該次選任董事案後，於本院登
    記處為董事變更登記等節，此有衛生福利部110年9月9日衛
    授家字第1100019475號函、法人登記證書可憑（見本院卷第
    399至401頁），是造成原告柯麗卿等7人私法上地位有不安
    之狀態者實為第8屆第13次董事會改選董事議案，而非系爭
    第一案，且張榮發基金會及被告吳景明既係認為系爭第一案
    有瑕疵，方召開第8屆第13次董事會再次改選董事，尚難以
    本件確認判決加以除去原告柯麗卿等7人私法上地位不安之
    狀態，是其等提起此部分確認之訴，難認有確認利益存在。
    至原告雖主張其等已就第8屆第13次董事會改選董事決議提
    起確認訴訟，並由本院以110年度訴字第4811號案件受理在
    案，然張榮發基金會董事會既以第8屆第13次董事會改選董
    事決議取代系爭第一案決議，且至本案言詞辯論終結前，第
    8屆第13次董事會改選董事決議案，尚未經法院認定為無效
    、不成立或得撤銷而確定，自仍屬有效存在，故原告主張其
    等就本案此部分有確認利益，尚無憑採。
  ⑵就系爭第二案先位請求確認系爭會議作成之系爭第二案決議
    無效部分：
    原告柯麗卿等7人為第8屆董事，其等主張系爭第二案修改章
    程之決議有無效情形，則該決議是否無效，事涉張榮發基金
    會之運作，具有一定公益性，且原告主觀上認其等在法律上
    之地位有不安之狀態存在，而此種不安之狀態，確能以確認
    判決將之除去，故原告就系爭第二案先位請求確認系爭會議
    作成之系爭第二案決議無效，而提起本件確認訴訟，堪認有
    確認利益存在。至被告雖辯稱該案未經衛生福利部許可前，
    不對外發生效力等語，然財團法人董事會議案一經決議即對
    外發生效力，至主管機關是否許可，乃主關機關為維護公益
    ，就財團法人董事會決議所為之監督，與董事會決議是否發
    生效力，要屬二事。是被告此部分所辯，並不可採。
  ⒉原告提起本件訴訟有無訴之利益部分：
    按提起任何訴訟，請求法院裁判，均應以有權利保護必要為
    前提，具備權利保護必要者，其起訴始有值得權利保護之利
    益存在；又權利保護要件，乃當事人對法院求為有利於己之
    判決所必備之要件，而所謂權利保護必要，乃指欲得勝訴判
    決之當事人，有保護其權利之必要，亦即在法律上有受判決
    之利益而言，故又稱為訴之利益。是原告之訴，依其所訴之
    事實，係欠缺權利保護必要者，即屬無訴之利益，仍應駁回
    其訴。
  ⑴就系爭第一案請求宣告被告吳景明等8人就系爭會議作成選任
    第9屆董事之決議行為無效部分：
    經查，系爭第一案雖選任第9屆董事，然張榮發基金會又於1
    09年7月13日召開第8屆第13次董事會，再次選任第9屆董事
    ，並經衛生福利部許可辦理該次選任董事案後，於本院登記
    處為董事變更登記等節，業如前述，是縱認系爭第一案決議
    有瑕疵，然張榮發基金會董事會既以第8屆第13次董事會改
    選董事決議取代系爭第一案決議，造成原告柯麗卿等7人董
    事身分變更者，實係第8屆第13次董事會改選董事決議，從
    而，依其等所述之事實，乃欠缺權利保護之必要者，即屬無
    訴之利益。
  ⑵就系爭第二案請求宣告被告吳景明等8人就系爭會議作成修改
    捐助章程之決議行為無效部分：
    按財團法人董事會之決議，為董事之行為，如有違反捐助章
    程，主管機關、檢察官或利害關係人得依民法第64條規定，
    聲請法院宣告其行為為無效（最高法院109年度台上字第279
    6號判決意旨參照）。經查，原告柯麗卿等7人既為第8屆董
    事，其等即為利害關係人，且兩造對於修改捐助章程決議效
    力尚有爭執，原告請求宣告被告吳景明等8人就系爭會議作
    成之修改捐助章程之決議行為無效，應認有權利保護必要，
    即有訴之利益。至被告辯稱該案未經衛生福利部許可前，不
    對外發生效力等語，然財團法人董事會議案一經決議即對外
    發生效力，至主管機關是否許可，乃主關機關為維護公益，
    就財團法人之董事會所為之監督，與董事會決議是否發生效
    力，要屬二事。是被告此部分所辯，並不可採。
  ⒊綜上，原告就系爭第一案請求確認無效或不成立部分，欠缺
    確認利益，且就系爭第一案請求宣告董事行為無效部分，並
    無訴之利益，而不應准許，兩造就系爭第一案其餘爭執部分
    ，即無再為論斷之必要。
  ㈡系爭第二案決議有無當然無效事由？
  ⒈捐助章程第24條規定：「本章程經董事會全體董事三分之二
    之同意，呈奉主管機關核准並經完成法定程序後施行，修改
    時亦同。」觀諸該條文所使用之文字，於「本章程經董事會
    全體董事三分之二之同意」與「呈奉主管機關核准並經完成
    法定程序後施行」間，係以逗號連接而非句號，則其後所稱
    之「修改時亦同」，應解釋為修改本章程時，亦應踐行前開
    程序，即經董事會全體董事3分之2之同意，呈奉主管機關核
    准並經完成法定程序後施行。
  ⒉系爭第二案之表決，贊成者（含委託出席）共計8票，反對者
    （含委託出席）共計6票，贊成者未達前開章程條文所規定
    「全體董事3分之2之同意」決議門檻，本應認該決議不通過
    ，然主席即被告吳景明仍宣布其已超過半數同意通過，有系
    爭會議會議紀錄可考（見本院卷第179頁），其決議方法自
    有違反章程之情形。然其瑕疵尚屬輕微，參酌民法第56條規
    定之立法精神，並非當然無效。然民法有關財團法人章節或
    財團法人法就上開決議方法違反章程規定情形，並無如民法
    第56條規定得向法院聲請撤銷，惟參酌前開最高法院判決意
    旨，財團法人董事會之決議，既為董事之行為，於符合民法
    第64條或財團法人法第28條第1項規定之要件下，自得由主
    管機關、檢察官或利害關係人之聲請，宣告該決議無效（當
    然無效者，不待法院之宣告，可參財團法人法第28條立法理
    由）。
  ⒊綜上，系爭第二案之決議方法雖違反捐助章程第24條規定，
    然其既非具有當然無效事由，原告就系爭第二案先位請求確
    認該決議無效，自乏所據。
  ㈢原告就系爭第二案請求宣告被告吳景明等8人就系爭會議作成
    修改捐助章程之決議行為無效，有無理由？
    如前所述，系爭第二案之決議方法違法捐助章程第24條規定
    ，然非當然無效，而民法有關財團法人章節或財團法人法就
    此等違反捐助章程之情形，並未如民法第56條規定得向法院
    聲請撤銷，自得適用財團法人法第28條第1項及民法第64條
    有關宣告董事行為無效之規定。故原告依財團法人法第28條
    第1項、民法第64條規定，備位聲明請求宣告被告吳景明等8
    人就系爭會議作成修改捐助章程之決議行為無效，自屬有據
    ，應予准許。
  ㈣綜上所述，就系爭第一案部分，原告先位請求確認系爭會議
    作成之系爭第一案決議不成立，備位請求確認系爭會議作成
    之系爭第一案決議無效，次備位請求宣告被告吳景明等8人
    就系爭會議作成選任第9屆董事之決議行為無效，或無確認
    利益，或無訴之利益，均應予駁回。另就系爭第二案部分，
    原告先位請求確認系爭會議作成之系爭第二案決議無效，雖
    無理由，然備位請求宣告被告吳景明等8人就系爭會議作成
    之修改捐助章程之決議行為無效，為有理由，應予准許。
五、本件事證已臻明確，兩造其餘之攻擊或防禦方法，經本院詳
    予斟酌後，認為均不足影響判決之結果，自無逐一論駁之必
    要，併此敘明。　
六、訴訟費用負擔之依據：民事訴訟法第79條。
中　　華　　民　　國　　111 　年　　1 　　月　　19　　日
                  民事第九庭    法　官    莊仁杰
以上正本係照原本作成。
如對本判決上訴，須於判決送達後20日內向本院提出上訴狀。如
委任律師提起上訴者，應一併繳納上訴審裁判費。
中　　華　　民　　國　　111 　年　　1 　　月　　20　　日
                                書記官    徐語姍